ACORDAO-COMPLETO-2550423

ACÓRDÃO 2036/2022 ATA 35/2022 - PLENÁRIO

VISTA, relatada e discutida esta representação, com pedido de cautelar, formulada pela empresa Módulo Security Solutions S.A. acerca de possíveis irregularidades no Convite 2/2022, conduzido pela administração regional do Serviço Nacional de Aprendizagem Comercial no Estado da Bahia (Senac/BA) ,
	ACORDAM os Ministros do Tribunal de Contas da União, reunidos em sessão do Plenário, ante as razões expostas pelo Relator, em:
	9.1. com fundamento nos art. 113, § 1º, da Lei 8.666/1993, c/c o art. 237, inciso VII e parágrafo único, do Regimento Interno do TCU, e no art. 103, § 1º, da Resolução-TCU 259/2014, conhecer a representação e considerá-la procedente;
	9.2. confirmar a cautelar referendada pelo Acórdão 1386/2022-TCU-Plenário;
	9.3. com fundamento no art. 4º, inciso I da Resolução-TCU 315/2020, determinar ao Serviço Nacional de Aprendizagem Comercial, Administração Regional no Estado da Bahia (Senac/BA) que, no prazo de 15 (quinze) dias, adote as providências a seguir e informe ao TCU os encaminhamentos realizados:
	9.3.1. retorne o Convite 2/2022 à fase de habilitação, oportunizando às licitantes, caso tenha dúvida sobre a autenticidade de seus documentos de habilitação, diligência para comprovação pertinente, em respeito aos princípios da competitividade, da busca da melhor proposta e do formalismo moderado;
	9.3.2. alternativamente ao encaminhamento constante no item 9.3.1, adote medidas no sentido de anular Convite 2/2022 e, caso venha a ser realizada nova licitação, que ela seja escoimada da exigência prevista no item 6.3 do edital do citado certame, em observância aos princípios supracitados e à jurisprudência do TCU (a exemplo dos Acórdão 645/2020-TCU-Plenário e 1.211/2021-TCU-Plenário) ;
	9.4. dar ciência desta deliberação ao Senac/BA, à empresa Maciel Consultores S/S Ltda. e à representante.

Representação acerca de possíveis irregularidades em convite para a contratação de assessoria para adequação do Senac/BA aos requisitos da Lei Geral de Proteção de Dados nas áreas jurídica, administrativa e de tecnologia da informação.

Serviço Nacional de Aprendizagem Comercial - Administração Regional no Estado da Bahia.

3. Representante: Módulo Security Solutions S/A (28.712.123/0001-74).

13.1. Ministros presentes: Jorge Oliveira (na Presidência), Augusto Nardes, Bruno Dantas (Relator), Vital do Rêgo e Antonio Anastasia.
13.2. Ministros-Substitutos convocados: Augusto Sherman Cavalcanti e Weder de Oliveira.

BRUNO DANTAS

Trata-se de representação formulada pela empresa Módulo Security Solutions S.A. acerca de possíveis irregularidades no Convite 2/2022, conduzido pela administração regional do Serviço Nacional de Aprendizagem Comercial no estado da Bahia (Senac/BA) .
O objeto do certame é a contratação de assessoria para adequação do Senac/BA aos requisitos da Lei Geral de Proteção de Dados (LGPD) nas áreas jurídica, administrativa e de tecnologia da informação.
Aberto o certame em 1º/3/2022, as duas primeiras colocadas foram inabilitadas e o objeto foi adjudicado à empresa Maciel Consultores S/S, terceira colocada, pelo valor de R$ 178.390,00.
A primeira colocada (Módulo Security, representante) havia apresentado proposta no valor de R$ 49 mil e a segunda colocada (Contego Consultoria Ltda.) , no valor de R$ 60 mil. O motivo para as inabilitações foi a não apresentação de documentos originais ou autenticados.
Atualmente, o certame encontra-se em fase recursal contra a habilitação da terceira colocada.
Em sede de exame sumário, considerei plausível a alegação da representante de que teria sido indevida a desclassificação das duas primeiras colocadas no certame e, conforme os fundamentos consignados à peça 17, adotei medida sem oitiva prévia para suspender o andamento do Convite 2/2022 até deliberação definitiva desta Corte. Determinei, também, que fosse realizada a oitiva de mérito do Senac/BA e da empresa Maciel Consultores S/S, então considerada a vencedora da licitação.
As medidas foram referendadas pelo Plenário por meio do Acórdão 1386/2022-TCU-Plenário.
Nesta etapa processual, a unidade instrutora analisou as respostas às oitivas. 
Adoto como relatório, com os ajustes de forma pertinentes, a instrução da secretaria responsável pela demanda (peça 72) , que contou com a anuência do corpo diretivo da unidade (peças 72-73) :
"E. Exame Técnico
Primeiro ponto da oitiva (item 17.3 do despacho do relator, à peça 17, p. 2) :  pressupostos da cautelar deferida
Manifestação da Unidade Jurisdicionada sobre os indícios de irregularidades (peça 34) : Não houve.
Manifestação da empresa Maciel Consultores S/S (peça 67) : não houve.
Análise:
4. Apesar de oportunizada, o Senac/BA e a empresa considerada vencedora do certame não se pronunciaram direta e especificamente sobre os pressupostos da medida cautelar adotada pelo TCU, embora rebatam aspectos ligados à plausibilidade jurídica, o que se examina no ponto de oitiva seguinte, e se pronunciem sobre a urgência e necessidade da contratação, examinado no terceiro ponto de oitiva adiante.
Segundo ponto da oitiva (item 17.3.1 do despacho do relator, à peça 17, p. 2) : inabilitação das primeiras colocadas por motivo meramente formal de falta de apresentação da documentação original ou em cópia autenticada, configurando excesso de formalismo e omissão do poder-dever de diligência (item 7.12 do edital) , em prejuízo da finalidade licitatória da obtenção da melhor proposta e contrariando a jurisprudência desta Corte (a exemplo dos Acórdão 645/2020-TCU-Plenário e 1.211/2021-TCU-Plenário) 
Fundamento legal ou jurisprudencial: princípio do formalismo moderado, item 7.12 do edital do Convite 2/2022 e Acórdão 645/2020-TCU-Plenário e 1.211/2021-TCU-Plenário
Manifestação da Unidade Jurisdicionada sobre os indícios de irregularidades (peça 34, p. 4-23) :
a) a empresa classificada em primeiro lugar, Modulo Security Solutions, foi inabilitada pela entrega de inúmeros documentos em cópia simples, interpôs recurso alegando que a documentação poderia ser objeto de diligência para serem autenticados, o que foi julgado improcedente;
b) a segunda colocada também foi inabilitada pelo mesmo motivo, seguindo-se para a análise dos documentos de habilitação da terceira colocada, Maciel Consultores S/S, a qual foi habilitada e considerada vencedora;
c) observou-se rigidamente o Regulamento de Licitações e Contratos do Senac (RLC) , cujo art. 2º prevê o processamento e julgamento da licitação respeitando 'os princípios básicos da legalidade, da moralidade, da igualdade, da publicidade, da probidade, da vinculação ao instrumento convocatório', entre outros;
d) o item 6.3 do edital estabelece que 'todos os documentos exigidos deverão ser apresentados em original, cópia autenticada ou cópia simples acompanhada do original, para que possa ser autenticada pela Comissão Permanente de Licitação' (peça 4, p. 4) ;
e) esse item editalício reproduz o texto dos dispositivos pertinentes da Lei 14.133/2021, transcritos abaixo e aplicados supletivamente às licitações do Senac, não sendo dado à Administração fazer interpretação extensiva desses dispositivos, sob pena de violar os princípios da estrita legalidade, vinculação ao edital do certame e da isonomia:
'Art. 12. No processo licitatório, observar-se-á o seguinte: (...) 
IV - a prova de autenticidade de cópia de documento público ou particular poderá ser feita perante agente da Administração, mediante apresentação de original ou de declaração de autenticidade por advogado, sob sua responsabilidade pessoal
 (...) 
Art. 70. A documentação referida neste Capítulo poderá ser:
I 'apresentada em original, por cópia ou por qualquer outro meio expressamente admitido pela Administração;'
f) o RLC preconiza, entre os postulados básicos das licitações, a legalidade e a vinculação ao instrumento convocatório, sendo vedado à Administração e aos licitantes o descumprimento das regras do edital, que tem força vinculante, conforme doutrina;
g) a licitação é procedimento formal, que exige julgamento objetivo como forma mais eficiente de garantir a isonomia, sendo inadequado conceder qualquer privilégio em detrimento às disposições do edital, classificando empresa que não o observa;
h) a autenticação da documentação apresentada é ônus do licitante, não sendo possível a regularização das falhas detectadas nos documentos apresentados, não havendo que se alegar excesso de formalismo por parte da Entidade Licitante, cuidando-se, na espécie, de exigências legais instituídas no edital, que, inclusive, não foi impugnado quanto a esse mister;
i) a empresa reclamante pretendia a apresentação dos originais para autenticação, mesmo após o término da sessão e abertura dos envelopes, diligência não prevista em edital e que contrariava expressamente o quanto consignado no instrumento convocatório;
j) a Lei 13.726/2018, em seu artigo 3º, II, estabelece que a cópia de documento pode ser autenticada pelo agente administrativo, mediante a comparação entre o original e a cópia, bastando uma simples leitura do item 6.3 do Convite para aferir a legalidade da instrução, sendo análoga ao texto legal;
k) farta jurisprudência dos Tribunais ampara o procedimento adotado pelo Senac/BA, a exemplo dos seguintes: [excertos]
'APELAÇÃO CÍVEL - MANDADO DE SEGURANÇA - PROCESSO DE LICITAÇÃO - AUSÊNCIA DE APRESENTAÇÃO DE DOCUMENTO EXIGIDO PELO EDITAL, A TEMPO E MODO - INABILITAÇÃO DA IMPETRANTE - LEGALIDADE - DENEGAÇÃO DA SEGURANÇA - MANUTENÇÃO. Não cumprindo a impetrante os requisitos previamente contidos no edital de licitação para fins de habilitação, deixando de apresentar documento nele expressamente exigido no edital no momento próprio, não há que se falar em ilegalidade do ato que a desclassificou do processo licitatório. Não provido.' (TJ-MG - AC: 10049140006955001 MG, Relator: Judimar Biber, Data de Julgamento: 16/08/2016, Câmaras Cíveis / 3º CÂMARA CÍVEL, Data de Publicação: 06/09/2016) 
'APELAÇÃO CÍVEL - MANDADO DE SEGURANÇA - PROCEDIMENTO LICITATÓRIO - DESCLASSIFICAÇÃO - APRESENTAÇÃO DE DOCUMENTO DIVERSO DAQUELE EXIGIDO PELO EDITAL -AUSÊNCIA DE DIREITO LÍQUIDO E CERTO - PRINCÍPIO DA VINCULAÇÃO AO INSTRUMENTO CONVOCATÓRIO - SEGURANÇA DENEGADA - RECURSO DESPROVIDO. A licitação é ato estritamente vinculado aos termos da lei e às previsões editalícias não se afigurando possível a supressão de critério legitimamente adotado pelo edital, aplicável indistintamente a todos os proponentes. Não há direito líquido e certo do impetrante em prosseguir no certame, quando, na fase de habilitação, deixa de apresentar licença ambiental, expressamente exigida no edital, juntando documento diverso.' (TJ-MG - Apelação Cível 1.0290.13.000607-2/001, Relator (a) : Des. (a) Ângela de Lourdes Rodrigues, 8º CÂMARA CÍVEL, julgamento em 18/02/2016, publicação da sumula em / 02/03/2016) 
AGRAVO DE INSTRUMENTO. DIREITO PÚBLICO. LICITAÇÕES. / DESCLASSIFICAÇÃO DE / CONCORRENTE. AUSÊNCIA DE APRE SENTAÇÃO DE DOCUMENTOS EXIGIDOS NO EDITAL. REGULARIDADE DO AGIR DA ADMINISTRAÇÃO. DECISÃO MANTIDA. | Hipótese em que a empresa agravante, | concorrente em Edital de Tomada de | Preços lançado pelo Município de São Leopoldo, deixou de apresentar a documentação exigida evidenciando os motivos pelos quais restou desclassificada. 'Inobservância dos requisitos previstos pelo Edital do certame que legitimaram o agir da administração. NEGARAM PROVIMENTO AO AGRAVO DE INSTRUMENTO. UNÂNIME. (Agravo de Instrumento Nº 70059407577, Segunda Câmara Cível, Tribunal de Justiça do RS, Relator: Laura Louzada Jaccottet, Julgado em 02/07/2014) 
'PROCESSUAL CIVIL E ADMINISTRATIVO. LICITAÇÃO. LICITANTE QUE, EM DESACORDO COM O EDITAL, APRESENTA DOCUMENTO SEM AUTENTICAÇÃO OU RECONHECIMENTO DE FIRMA. INABILITAÇÃO. 1. Não apresentada pela licitante-agravante a documentação em conformidade com o edital, ou seja, em original, cópia autenticada, ou em cópia simples mediante a apresentação dos originais para conferência e autenticação, não há como considerá-la habilitada ao fundamento de que se cuida de mera falha fortuita, sob pena de malferimento ao princípio isonômico. 2. Agravo desprovido. Inabilitação da agravante mantida.' (6º T., AG 200601000372322, DJ 14/05/2007) .
'ADMINISTRATIVO. MANDADO DE SEGURANÇA. LICITAÇÃO PARA CONCESSÃO DE USO DE ÁREA EM AEROPORTO. CONCORRÊNCIA 004/2008/ADSV-1/SBSV/2008. INABILITAÇÃO DA EMPRESA IMPETRANTE. APRESENTAÇÃO DE DOCUMENTO EM FOTOCÓPIA NÃO AUTENTICADA. CONTRATO SOCIAL E BALANÇO PATRIMONIAL. DESCUMPRIMENTO DO EDITAL. REFORMA DA SENTENÇA. DENEGAÇÃO DA SEGURANÇA. 1. A empresa licitante que, na fase de habilitação, apresenta seu contrato social e balanço patrimonial em fotocópia, sem autenticação, e, assim, descumpre regra expressa do edital, deve ser inabilitada do certame. 2. Conquanto a Impetrante afirme que apresentou os documentos originais na sessão pública de abertura da licitação, não fez prova do alegado fato. 3. Ainda que a habilitação parcial das licitantes pudesse ser aferida tanto pelo SICAF, mediante consulta on line a esse sistema durante a audiência pública de abertura da licitação, quanto pela apresentação dos documentos exigidos no edital, que deveriam compor o denominado 'INVÓLUCRO TI', conforme previsto no edital (item 4) , documento acostado aos autos demonstra que aquele sistema não seria passível de ser utilizado pela Impetrante, pois consignava que estava ela com sua 'habilitação parcial: vencida'. 4. O fato de já ter sido celebrado o contrato administrativo com a Impetrante desde 16/05/2009, em decorrência de decisão liminar que garantiu seu prosseguimento do certame, não afasta a possibilidade de o Poder Judiciário reconhecer a legalidade do ato administrativo que a inabilitara, em face do princípio da inafastabilidade do controle jurisdicional. 5. Apelação da empresa Costa Bahia Comércio e Confecções Ltda. e remessa oficial providas para, reformando a sentença, denegar a segurança. A Turma, por unanimidade, deu provimento à apelação e à remessa oficial.' (ACORDAO 00016708720094013300, DESEMBARGADOR FEDERAL FAGUNDES DE DEUS, TRF1 - QUINTA TURMA, e-DJF1 DATA:08/10/2010 PAGINA:168.) 
l) doutrina de Marçal Justen Filho leciona que:
'A Lei determina a necessidade de apresentação dos documentos no original, por publicação na imprensa oficial ou por cópia autenticada. Deve-se entender que também se admite a cópia (desde que autenticada) da publicação na imprensa Oficial. Como regra, a ausência de autenticação desqualifica o documento. O interessado tem o dever de apresentar documento autenticado. Ainda quando a exigência não constitua formalidade que se exaure em si própria, trata-se de dever que recai sobre as partes no exercício de seu direito de licitar. Aquele que não apresenta os documentos exigidos ou os apresenta incompletos ou defeituosos descumpre seus deveres e deverá ser inabilitado.'
m) nos termos da lei, que rege as licitações não é possível a inclusão de documentação que deveria ter sido originalmente apresentada, pois isso configuraria um tratamento anti-isonômico, um prêmio para quem descumpriu o edital;
n) quanto à alegada contrariedade a acórdãos do TCU, deve-se observar a correta exegese dos precedentes, visto que a diligência funciona como um recurso indispensável para serem aproveitadas boas propostas para a administração pública, desde que os erros, falhas ou omissões identificadas em planilhas ou documentos apresentados possam ser sanados ou esclarecidos sem violação ao princípio da isonomia;
o) o entendimento predominante na doutrina e na jurisprudência é que a legislação permite a solicitação e juntada de novos documentos após abertura da sessão pública do certame, apenas em sede de diligências, e desde que estes sirvam para esclarecer dúvidas, imprecisões ou insuficiência de informações pertinentes a documentos já apresentados pelo licitante, dada a finalidade das diligências, segundo doutrina:
'reside em dissipar dúvida razoável suscitada pela informação ou documento anteriores, no que estão, pois, embutidas as seguintes ideias: a) o documento ou informação já devem constar do processo, se demandados pelo edital; b) o teor do documento ou informação é propiciatório de mais de uma intelecção - e não, pois apenas de uma intelecção.' (BANDEIRA DE MELLO, Celso Antônio. Curso de direito administrativo. 21. ed. rev. e atual. São Paulo: Malheiros, 2006. p. 554) .
p) a jurisprudência do STJ informa que é juridicamente cabível juntar documentos visando explicar e complementar outro já existente ou ainda objetivando produzir contraprova e demonstrar erro da decisão da administração, sem transgredir princípios constitucionais e legais; e
q) a conduta do Senac/BA se pautou na ideia de que a promoção de diligências deve ter aplicação prática com parcimônia, a ser utilizada apenas em situações excepcionais e mediante circunstanciada motivação, pois sua utilização irrefletida e generalizada pode promover insegurança jurídica, que, ao fim e ao cabo, sempre pode configurar fator de desestímulo à própria competitividade.
Manifestação da empresa Maciel Consultores S/S (peça 67) :
a) a análise e o julgamento da documentação de habilitação efetuada pelo Senac-BA, foram objetivas, transparentes e sustentadas nos princípios administrativos consagrados, da isonomia, vinculação ao instrumento convocatório, para todas as licitantes, de forma justa e imparcial;
b) a concorrente Módulos Security Solutions, de forma a tumultuar o certame licitatório, mesmo sabidamente não tendo atendido aos ditames legais e editalícios exigíveis, sem qualquer razão, busca reverter decisão acertada da comissão licitante por meio de representação, sob a argumentação de que sua inabilitação ocorreu por formalismo extremo, o que contestamos, pois, diferente do particular, o administrador público deve fazer tudo aquilo que está adstrito a lei, não podendo se furtar aos ditames legais e aos princípios administrativos, sob pena de responder mediante o controle externo;
c) a questionada inabilitação se deu de forma objetiva, pela não apresentação de diversos documentos - relevantes e imprescindíveis - sem as exigências necessárias e pré-estabelecidas no instrumento convocatório, notadamente no item 6.3 do edital;
d) muitos dos documentos apresentados pela licitante Módulo - principalmente documentos particulares envolvendo a equipe de profissionais técnicos indicados para os trabalhos - foram apresentados em cópias, simples, sem autenticação e sem a via original para conferência, tendo a citada licitante descumprido o edital que esteve disponível por dez dias para conhecimentos de todos os interessados;
e) a jurisprudência do TCU e dos Tribunais judiciários é assertiva sobre a necessidade de observância das regras estabelecidas no edital, que vincula tanto a Administração quanto os participantes [grifos da empresa manifestante]:
'É obrigatória, em observância ao princípio da vinculação ao edital, a verificação de compatibilidade entre as regras editalícias e as propostas de licitantes. Propostas em desacordo com o instrumento convocatório devem ser desclassificadas.' (TCU Acórdão 460/2013-TCU-Segunda Câmara | Relator: ANA ARRAES) 
'RECURSO EM PROCESSO ADMINISTRATIVO - DECISÃO QUE MANTÉM APLICAÇÃO DE MULTA E IMPEDIMENTO DE LICITAR - PRINCÍPIO DA VINCULAÇÃO AO INSTRUMENTO CONVOCATÓRIO. RECURSO CONHECIDO, MAS NÃO PROVIDO. O licitante que, mesmo tendo a oportunidade de impugnar as condições do edital de convocação para licitação, não o faz no prazo legal, aceita-as tacitamente se apresenta proposta válida. Segundo o princípio da vinculação ao instrumento convocatório, tanto os licitantes quanto o órgão licitante estão obrigados a cumprir suas condições estritamente, sob pena de descumprimento de outros princípios administrativos, tais como legalidade e impessoalidade.' (TRE-ES - PA: 060018997 VITÓRIA - ES, Relator: HELOÍSA CARIELLO, Data de Julgamento: 01/10/2020, Data de Publicação: DJE - Diário Eletrônico da Justiça Eleitoral do ES, Tomo 197, Data 07/10/2020, Página 1/2) 
'ADMINISTRATIVO. LICITAÇÃO. PREGÃO. PROPOSTA EM DESACORDO COM O EDITAL. IMPOSSIBILIDADE. PRINCÍPIO DA VINCULAÇÃO AO INSTRUMENTO CONVOCATÓRIO. IMPOSITIVO. A observância dos princípios que norteiam as licitações em geral, especificamente os da legalidade e da vinculação ao instrumento convocatório, é essencial para o resguardo do interesse público, o qual compreende não só os interesses específicos da Administração Pública como também os de toda coletividade. Em outros termos, a adstrição às normas editalícias restringe a atuação da Administração, impondo-lhe a desclassificação de licitante que descumpre as exigências previamente estabelecidas no ato normativo. Não há irregularidade na inabilitação de participante que não atendeu integralmente às exigências editalícias, previamente estabelecidas. Decisão mantida. agravo de instrumento improvido.' (TRF-4 - AG: 50035356220214040000 5003535- 62.2021.4.04.0000, Relator: LUÍS ALBERTO D'AZEVEDO AURVALLE, Data de Julgamento: 14/07/2021, QUARTA TURMA) 
f) não se pode impor vitória a licitante que descumpriu item editalício sob pena de desvirtuamento da ampla concorrência e da competição. Premiar concorrente que sabidamente teve acesso as regras editalícias, mas descumpriu, é jogar contra os princípios norteadores do direito brasileiro, motivo pelo qual deve ser rechaçado. Além disso, tal fato impõe penalidade a esta empresa que, na boa-fé, buscou agir dentro dos ditames editalícios.
g) além do descumprimento do item 6.3, portanto, a licitante deixou de atender às disposições de diversas alíneas de exigências do item 8.1.2.2 do edital, que trata de solicitações técnicas para o 'profissional da área do direito', bem como do item 8.1.2.4 do edital, que trata de solicitações técnicas para o 'profissional DPO';
h) a principal lição do princípio da vinculação ao instrumento convocatório é impedir que a licitação seja decidida sob o influxo do subjetivismo, de sentimentos, impressões ou propósitos pessoais dos membros da comissão julgadora ou até mesmo de licitantes que queiram 'alterar as regras do jogo' posteriormente ao público andamento do procedimento;
i) é impossível a execução de um certame sem que seja observado o princípio da vinculação ao instrumento convocatório. Sem este jamais poderá ser alcançado o julgamento objetivo. No mesmo passo, também será impossível atingir o princípio constitucional da Isonomia, que estabelece a igualdade de condições entre os participantes; e
j) requer o acesso à integra do processo (via seu patrono Acelon da Silva Dias - OAB/RS 127.648B) , inclusive peças e decisões por meio da plataforma online competente; no mérito, o total desprovimento das alegações feitas pela Módulo, devendo ser mantida a decisão do Senac/BA no curso do processo licitatório em questão, pois adequada à realidade fática e jurídica do caso; e pugna pelo prosseguimento do certame e sua decorrente contratação.
Análise:
5. As alegações apresentadas pelo Senac/BA e pela empresa Maciel são predominantemente focadas na obrigação dos participantes do certame de cumprirem com o estipulado no edital correspondente. Sobre isso e o cumprimento dos princípios derivados (igualdade, isonomia, vinculação ao instrumento convocatório) não se tem dúvida.
6. A questão principal, no entanto, é voltada à indevida exigência editalícia de apresentação de todos os documentos em original, cópia autenticada ou cópia simples acompanhada do original (item 6.3 do edital, à peça 4, p. 4) , tornando esse ato excessivamente formal uma condição de habilitação das licitantes.
7. Ora, a habilitação das licitantes deve se cingir ao exame das suas condições jurídica, técnica, fiscal e econômico-financeira, não sendo o momento de comprovação da autenticidade documental questão vinculada a tais requisitos e condições de habilitação.
8. A própria jurisprudência citada pelos manifestantes não dá perfeita guarida às suas alegações, vez que predominam disposições/ementas não relacionadas diretamente à falta de autenticação documental ou de apresentação de documentos no original como motivo exclusivo de inabilitação. A exceção pode ser a quarta ementa transcrita na letra 'k' retro, que, no entanto, não informa se a falta compreendeu a não-apresentação mesmo em diligência ou oportunidade posteriormente dada à licitante faltosa.
9. Ao revés, a jurisprudência citada pelo representante (à peça 1, p. 9-10, e desde o seu recurso administrativo, à peça 52, p. 21-23) mostra-se muito mais assertiva em considerar a ausência de autenticação documental mera formalidade motivadora de diligência e não de inabilitação.
10. Assim, a jurisprudência citada pela empresa e pela UJ manifestantes apenas reforça de forma inequívoca o poder vinculante do edital para os participantes dos certames por ele regido e legitima a inabilitação ou desclassificação de licitantes que descumprem as exigências contidas no edital. Esse ponto é pacífico.
11. No entanto, o edital deve obediência aos preceitos e princípios jurídicos e licitatórios, devendo observar e não macular ou dificultar a finalidade precípua da licitação de obter a melhor proposta qualificada, alcançar o melhor preço do bem ou serviço que atenda às exigências técnicas.
12. Sob o aspecto principiológico, eventual diligência oportunizada às licitantes que não apresentaram documentos originais ou autenticados visaria assegurar os princípios da economicidade, busca da melhor proposta e verdade material, tão importantes quanto o princípio da isonomia, reiteradamente alegado pela UJ. Mas, a previsão editalícia em questão e a não-realização da referida diligência representam, respectivamente, disposição e procedimento que afetam materialmente a própria isonomia (possibilidade de inabilitação por questões formais de empresas igualmente ou mais qualificadas do que as concorrentes) e os demais princípios citados.
13. Esmiuçando o presente ponto de oitiva, pode-se dividi-lo didaticamente em quatro aspectos ou abordagens: o excesso de formalismo da exigência, a omissão do poder-dever de diligência (item 7.12 do edital) , o prejuízo à finalidade licitatória da obtenção da melhor proposta e o desatendimento à jurisprudência desta Corte (a exemplo dos Acórdão 645/2020-TCU-Plenário e 1.211/2021-TCU-Plenário) .
14. Os manifestantes partiram do pressuposto de que a exigência contida no item 6.3 do edital era devida e legítima, tendo o Senac/BA arguido que a referida exigência reproduzia dispositivos da Lei 14.133/2021: o inc. IV do art. 12 (possibilidade de que a prova de autenticidade documental seja mediante apresentação do original ou de declaração de autenticidade por advogado) e o inc. I do art. 70 (possibilidade de que os documentos de habilitação sejam apresentados em original, por cópia ou por qualquer outro meio admitido pela Administração) .
15. Vê-se que o primeiro dispositivo se refere à situação específica de verificação de conformidade/autenticidade, a exemplo de casos que gerem dúvida e mereçam comprovação. O segundo dispositivo, este sim, aplica-se exatamente às situações como a em comento, ou seja, à forma de apresentação dos documentos de habilitação, valendo frisar que a norma possibilita a apresentação em cópia simples, não autenticada, ou por outro meio mais fácil que fosse admitido pelo poder público licitante, como cópia eletrônica, que aliás denota ser a praxe predominante nos certames eletrônicos.
16. Assim, a lei citada pela entidade faculta às licitantes o que foi proibido no certame em tela e motivo de inabilitação de licitantes, não servindo como fundamento para a questionada exigência, ao contrário, corroborando a sua inadequação. E, dessa forma, a exigência excessivamente formal do edital se configura como contrária à boa praxe administrativa.
17. Quanto à omissão do poder-dever de diligência, a principal ou mais direta justificativa apresentada pelo Senac/BA diz respeito à finalidade da diligência de esclarecer dúvidas, imprecisões ou insuficiência de informações nos documentos já apresentados pelo licitante (letra 'o' retro) . Ora, quem pode mais pode menos, sendo óbvio que a confirmação da literalidade e autenticidade de um documento por outro de mesmo teor se compreende na citada finalidade, equivalendo a direto e rápido esclarecimento de dúvida quanto à autenticidade documental.
18. Relativamente ao desatendimento da finalidade precípua licitatória de obtenção da melhor proposta, não houve alegações diretas dos manifestantes, sendo certo que o exagerado formalismo na letra do edital resultou na perda de propostas melhores do que a adjudicada: as originalmente classificadas em primeiro e segundo lugares (R$ 49.000,00 e R$ 60.000,00) , comparativamente a proposta ao final vencedora, no valor de R$ 178.390,00 (peça 9) .
19. Sobre o desatendimento à jurisprudência do TCU (Acórdão 645/2020-TCU-Plenário e 1.211/2021-TCU-Plenário) , a abordagem do Senac/BA foi genérica, buscando relativizá-la no sentido de que a diligência possa sanear falhas ou omissões resguardando boas propostas à Administração, mas desde que não viole a isonomia. Conforme consignado nos referidos acórdãos, a juntada de documentos, por diligência, que apenas ateste condição pré-existente não fere à isonomia entre os licitantes, a teor do citado Acórdão 1211/2021-TCU-Plenário (relator ministro Walton Alencar) :
'Admitir a juntada de documentos que apenas venham a atestar condição pré-existente à abertura da sessão pública do certame não fere os princípios da isonomia e igualdade entre as licitantes e o oposto, ou seja, a desclassificação do licitante, sem que lhe seja conferida oportunidade para sanear os seus documentos de habilitação e/ou proposta, resulta em objetivo dissociado do interesse público, com a prevalência do processo (meio) sobre o resultado almejado (fim) . O pregoeiro, durante as fases de julgamento das propostas e/ou habilitação, deve sanear eventuais erros ou falhas que não alterem a substância das propostas, dos documentos e sua validade jurídica, mediante decisão fundamentada, registrada em ata e acessível aos licitantes, nos termos dos arts. 8º, inciso XII, alínea 'h'; 17, inciso VI; e 47 do Decreto 10.024/2019; sendo que a vedação à inclusão de novo documento, prevista no art. 43, §3º, da Lei 8.666/1993 e no art. 64 da Nova Lei de Licitações (Lei 14.133/2021) , não alcança documento ausente, comprobatório de condição atendida pelo licitante quando apresentou sua proposta, que não foi juntado com os demais comprovantes de habilitação e/ou da proposta, por equívoco ou falha, o qual deverá ser solicitado e avaliado pelo pregoeiro.'
20. Por fim, uma alegação da empresa manifestante que se destaca por diferenciar das alegações do Senac/BA é a constante do item 'g'' retro, respeitante ao suposto desatendimento pela representante também das exigências do item 8.1.2.2 do edital (solicitações técnicas para o 'profissional da área do direito') e do item 8.1.2.4 do edital (solicitações técnicas para o 'profissional DPO') . A falta de detalhamento por parte da empresa manifestante e a falta de tratamento dessa questão por parte da Senac/BA, bem assim os termos do parecer jurídico à peça 5, p. 4, não autorizam concluir que tais itens 8.1.2.2 e 8.1.2.4 tenham sido descumpridos materialmente (não apresentação de qualquer documento relativos à formação/qualificação profissional) , mas sim que foram desatendidos apenas formalmente (apresentada documentação pertinente apenas em cópia simples) , ou seja, suscitaram também descumprimento do questionado item 6.3 do edital.
21. Com efeito, o texto do parecer técnico transcrito pela empresa manifestante para demonstrar que a empresa teria descumprido outros itens do edital (peça 67, p. 7, transcrição parcial do contido à peça 51, p. 2-3) informa tão somente sobre o descumprimento de itens do edital (inc. 'i' da letra 'b' dos itens 8.1.2.2, [8.1.2.3], 8.1.2.4 e 8.1.2.5, relativos à formação acadêmica de nível superior de seus profissionais comprovada pelos diplomas respectivos, e inc. 'ii' da letra 'b' do item [8.1.2.3]., relativos a conhecimentos tecnológicos comprovados por certificados específicos - itens do edital à peça 4, p. 7-8) sempre associados com o descumprimento do item 6.3 do edital. Ou seja, os diplomas e certificações não teriam sido apresentados autenticados ou acompanhados dos originais.
21.1. Ademais, não tendo sido a suposta nova irregularidade objeto de apreciação pelo Senac, a alegação mostra-se desprovida de mínimos elementos probatórios que permitam concluir quanto à sua procedência. E, se existente a alegada irregularidade, sua eventual análise detida deveria ocorrer preliminarmente no âmbito do Senac e na fase adequada do certame, não cabendo ao TCU substituir essa função da UJ.
22. Observa-se (à peça 49, p. 2) que chegou a ser apresentada declaração de autenticidade da documentação da representante, o que poderia ser ponderado para que ocorresse diligência visando confirmar a autenticidade declarada. Melhor seria não ter o edital previsto tal exigência e seguido a praxe de apresentação documental em cópia simples, passível de diligências ou consultas a sistemas públicos para verificação de sua autenticidade, ratificada pela faculdade pertinente disposta no inciso I do art. 70 da Lei 14.133/2021.
23. Desse modo, confirma-se a inadequação da exigência editalícia em tela e seus efeitos nefastos sobre o resultado do certame, devendo esta Corte determinar a anulação do certame ou o retorno à fase de habilitação, conforme aventado no texto da construção participativa adiante.
Terceiro ponto da oitiva (item 17.3.2 do despacho do relator, à peça 17, p. 2) : urgência e essencialidade da contratação, encaminhando cópia de documentos probatórios correspondentes
Manifestação da Unidade Jurisdicionada sobre os indícios de irregularidades (peça 34, p. 2-3) :
a) a importância e a urgência desse certame consistem no fato da obrigatoriedade de adequação à Lei 13.709/2018, cuja contratação de consultoria especializada servirá como fonte de auxílio e apoio técnico e jurídico ao núcleo DPO, encarregado pelo tratamento de dados pessoais, na revisão e mapeamento de todos os processos que tratam dos dados pessoais de clientes externos e internos e na revisão de todos os contratos já firmados e demais ajustes técnicos e administrativos;
b) considerando que a Lei 13.709/2018 foi sancionada em 14/8/2018 e entrou em vigor em 18/9/2020, o Senac/BA está em atraso nas adequações que são necessárias para atender à legislação vigente sobre proteção de dados pessoais; e
c) a entidade encontra-se em vulnerabilidade quanto às aplicações de sanções administrativas que estão previstas nos artigos 52 a 54 - em vigor desde 1/8/2021 -, e que podem chegar a 50 milhões de reais ou até mesmo o bloqueio das bases de dados utilizadas na instituição, o que acarretaria um prejuízo financeiro e de imagem muito grande ao Senac/BA e nacionalmente.
Análise:
24. O Senac/BA reconhece atraso nas adaptações necessárias ao cumprimento da Lei 13.709/2018, mas tal deficiência de planejamento/atuação não pode legitimar falhas e irregularidades na licitação e contratação do objeto pertinente a essas adaptações.
25. Considerando a gravidade da ocorrência, o resultado negativo proporcionalmente relevante obtido no certame questionado e a falta de manifestação expressa da entidade quanto aos pontos de construção participativa (tratada adiante) , vislumbra-se a necessidade de determinação à entidade para realizar nova licitação para a contratação do objeto pretendido.
Quarto e quinto pontos da oitiva (itens 17.3.3 e 17.3.4 do despacho do relator, à peça 17, p. 2) : 17.3.3. demais informações que julgar necessárias; e 17.3.4. designação formal de interlocutor que conheça da matéria para dirimir eventuais dúvidas, informando nome, função/cargo, e-mail e telefone de contato
Fundamento legal ou jurisprudencial: princípio do formalismo moderado, item 7.12 do edital do Convite 2/2022 e Acórdão 645/2020-TCU-Plenário e 1.211/2021-TCU-Plenário
Manifestação da Unidade Jurisdicionada sobre os indícios de irregularidades (peça 34) :
a) anexa peças 36-63.
Análise:
26. O Senac/BA não indicou qualquer pessoa para fazer interlocução sobre o processo, desatendendo esse ponto específico da oitiva.
27. As peças apresentadas praticamente abrangem todo o procedimento licitatório, no entanto não foram referenciados diretamente no ofício de resposta (peça 34 e peça 35) , sendo o teor dessas peças sumariado no quadro seguinte:
[quadro consta no original, peça 72, p. 11]
28. Dessa forma, sobejaram documentos licitatórios, apesar de não solicitados em diligência ou na oitiva, enquanto foi tangente, escasso ou mesmo faltante o pronunciamento da entidade sobre aspectos da oitiva (parcial e indireto pronunciamento sobre os pressupostos da cautelar e não indicação de interlocutor) e sobre a construção participativa (não-manifestação a respeito de medidas que poderiam ser adotadas e aos impactos de determinações sugeridas pela Selog) .
Construção participativa (item 17.5.1 do despacho do relator, à peça 17, p. 3) : 17.5.1.1. a apresentação de possíveis ações corretivas que poderão ser tomadas por essa entidade para prevenir ou corrigir os indícios de irregularidades detectados ou remover seus efeitos; 17.5.1.2. Na hipótese de serem consideradas insuficientes, pelo TCU, as alternativas apresentadas pela unidade jurisdicionada, a manifestação quanto aos possíveis impactos de determinação para retornar o Convite 2/2022 à fase de habilitação; ou anular o referido certame
Manifestação da Unidade Jurisdicionada (peça 34) : não houve.
Análise:
29. A falta de participação do Senac/BA na construção da deliberação deste Tribunal sugere que a determinação que advier seja aberta, de modo que a entidade faça sua análise e ponderação discricionárias a respeito.
30. Ilustrativamente, pode-se ponderar a respeito da relação custo-benefício de diferentes alternativas que se imponham, como (i) o retorno à fase de habilitação ou (ii) a anulação do certame com a realização de certame na forma eletrônica, na busca de agilidade e competitividade ou (iii) a anulação do certame e realização de novo convite, o que a princípio se revela mais ágil na fase interna (adequação do edital basicamente quanto ao seu item 6.3) e menos na externa (procedimentos manuais e presenciais) .
31. Desse modo, propõe-se determinar à entidade no sentido expresso na construção participativa, acrescentando texto sobre a possibilidade de realizar licitação sob a forma eletrônica, no caso de opção por anular o certame em tela.
Análise conclusiva:
32. Diante do exposto, os elementos constantes dos autos permitem, desde já, a avaliação quanto ao mérito da presente representação como procedente.
33. Será proposta, portanto, a revogação da medida cautelar adotada, com a realização de determinação, na forma descrita nesta instrução.
F. Impacto dos Encaminhamentos Propostos
 (...) 
Análise:
34. A inadequação da exigência editalícia em tela e os seus efeitos nefastos sobre a competitividade, a economicidade e o resultado do certame (adjudicação de proposta em valor 264% e 197% acima das propostas originalmente primeira e segunda colocadas) impõem medida mais resolutiva para sanear os referidos efeitos.
 (...) 
I. Proposta de Encaminhamento
36. Em virtude do exposto, propõe-se:
36.1. conhecer da representação, satisfeitos os requisitos de admissibilidade constantes no art. 113, § 1º, da Lei 8.666/1993, c/c o art. 237, inciso VII e parágrafo único, do Regimento Interno/TCU, e no art. 103, § 1º, da Resolução - TCU 259/2014;
36.2. No mérito, considerar a presente representação procedente;
36.3. revogar a medida cautelar adotada;
36.4. determinar ao Serviço Nacional de Aprendizagem Comercial, Administração Regional no Estado da Bahia (Senac/BA) , com fundamento no art. 4º, inciso I da Resolução - TCU 315/2020, que, no prazo de quinze dias, adote providências quanto aos itens abaixo, e informe ao TCU os encaminhamentos realizados:
a) retorno do Convite 2/2022 à fase de habilitação, oportunizando às licitantes, caso tenha dúvida sobre a autenticidade de seus documentos de habilitação, diligência para comprovação pertinente, em respeito aos princípios da competitividade, da busca da melhor proposta e do formalismo moderado; ou
b) anule o Convite 2/2022, providenciando outra licitação, preferencialmente na forma eletrônica de maneira a ampliar a competição, escoimada da exigência prevista no item 6.3 do edital do citado certame, em observância aos princípios supracitados e à jurisprudência do TCU (a exemplo dos Acórdão 645/2020-TCU-Plenário e 1.211/2021-TCU-Plenário) ;
36.5. informar ao Senac/BA, à sociedade empresária Maciel Consultores S/S e ao representante do acórdão que vier a ser proferido, destacando que o relatório e o voto que fundamentam a deliberação ora encaminhada podem ser acessados por meio do endereço eletrônico www.tcu.gov.br/acordaos; e
36.6. arquivar os presentes autos, nos termos do art. 169, III, do Regimento Interno/TCU, sem prejuízo de que a Selog monitore a determinação supra."
É o Relatório.

Roberto Liporace Nunes da Silva (43665/OAB-DF), representando Módulo Security Solutions S.A.; Gustavo Mousquer Zimmermann (111.607/OAB-RS) e Acelon da Silva Dias (127648/OAB-RS), representando Maciel Consultores S/S Ltda.

Não atuou.

REPRESENTAÇÃO. ADMINISTRAÇÃO REGIONAL DO SERVIÇO NACIONAL DE APRENDIZAGEM COMERCIAL NO ESTADO DA BAHIA (SENAC/BA). CONTRATAÇÃO DE ASSESSORIA PARA ADEQUAÇÃO AOS REQUISITOS DA LEI GERAL DE PROTEÇÃO DE DADOS (LGPD) NAS ÁREAS JURÍDICA, ADMINISTRATIVA E DE TECNOLOGIA DA INFORMAÇÃO. INABILITAÇÕES DE LICITANTES EM RAZÃO DA NÃO APRESENTAÇÃO DE DOCUMENTOS ORIGINAIS OU AUTENTICADOS. ADOÇÃO DE MEDIDA CAUTELAR PARA SUSPENSÃO DO CERTAME. OITIVA. CONFIRMAÇÃO DA INABILITAÇÃO INDEVIDA DE DUAS LICITANTES. CONHECIMENTO. PROCEDÊNCIA. CONFIRMAÇÃO DA CAUTELAR QUANTO AO MÉRITO. DETERMINAÇÃO PARA O RETORNO DO CERTAME 2022 À FASE DE HABILITAÇÃO.

REPRESENTAÇÃO (REPR)

Secretaria de Controle Externo de Aquisições Logísticas (Selog).

Trata-se de representação formulada pela empresa Módulo Security Solutions S.A. acerca de possíveis irregularidades no Convite 2/2022, conduzido pela administração regional do Serviço Nacional de Aprendizagem Comercial no estado da Bahia (Senac/BA) .
O objeto do certame é a contratação de assessoria para adequação do Senac/BA aos requisitos da Lei Geral de Proteção de Dados (LGPD) nas áreas jurídica, administrativa e de tecnologia da informação.
Aberto o certame em 1º/3/2022, as duas primeiras colocadas foram inabilitadas e o objeto foi adjudicado à empresa Maciel Consultores S/S, terceira colocada, pelo valor de R$ 178.390,00.
A primeira colocada (Módulo Security, representante) havia apresentado proposta no valor de R$ 49 mil e a segunda colocada (Contego Consultoria Ltda.) , no valor de R$ 60 mil. O motivo para as inabilitações foi a não apresentação de documentos originais ou autenticados.
Atualmente, o certame encontra-se em fase recursal contra a habilitação da terceira colocada.
Em sede de exame sumário, considerei plausível a alegação da representante de que teria sido indevida a desclassificação das duas primeiras colocadas no certame. Assim, conforme os fundamentos consignados à peça 17, adotei medida sem oitiva prévia para suspender o andamento do Convite 2/2022 até deliberação definitiva desta Corte. Determinei, também, que fosse realizada a oitiva de mérito do Senac/BA e da empresa Maciel Consultores S/S, então considerada a vencedora da licitação.
As medidas foram referendadas pelo Plenário por meio do Acórdão 1386/2022-TCU-Plenário.
Nesta etapa processual, a unidade instrutora analisou as manifestações do Senac/BA e da Maciel Consultores S/S e considerou confirmada a inadequação da exigência editalícia de apresentação de todos os documentos de habilitação em original, cópia autenticada ou cópia simples acompanhada do original.
Em vista da gravidade dessas falhas, que poderiam resultar em uma contratação até 264% mais onerosa para a Administração, a Selog propõe considerar a representação procedente e determinar que o Senac/BA retorne o Convite 2/2022 à fase de habilitação a fim de oportunizar às licitantes diligência para a comprovação da autenticidade dos documentos de habilitação ou, alternativamente, que seja anulado o certame e providenciada nova licitação.
Concordo com a análise empreendida pela Selog, cujos fundamentos incorporo às minhas razões de decidir.
Embora tenha ocorrido um descumprimento formal do edital (não apresentação de documentos originais ou autenticados) , não há indícios de que tenha havido descumprimento material dos critérios de habilitação por parte das duas primeiras colocadas no certame.
Em caso de dúvida quanto à veracidade das informações prestadas, o Senac/BA deveria ter realizado diligências para esclarecer ou complementar a instrução do processo, conforme previsto no item 7.12 do edital (peça 4, p. 6) .
No caso concreto, além de não haver indício de descumprimento material do edital, o excesso de formalismo resultou na adjudicação do objeto por um valor 264% superior ao da menor proposta. Na hipótese de se consumar a contratação da empresa Maciel Consultores sem a prévia realização de diligência junto às empresas inabilitadas, o risco que se enfrentaria seria o de frustração dos princípios licitatórios da obtenção da melhor proposta e da isonomia. 
Em acréscimo, não restou evidenciado que os prejuízos de se retornar o certame à fase de habilitação seriam superiores aos de uma contratação por preço significativamente mais alto.
Portanto, entendo ser adequada a proposta da unidade instrutora no sentido de determinar ao Senac/BA que retorne o Convite 2/2022 à fase de habilitação ou, alternativamente, anule o certame.
Acerca da proposta de que, caso seja anulado o certame, nova licitação seja feita, preferencialmente, na forma eletrônica, pondero que esse encaminhamento não foi objeto da oitiva direcionada ao Senac/BA. Portanto, apesar de concordar, em essência, com a unidade instrutora, deixo de fazer o registro correspondente no acórdão, sendo suficiente o encaminhamento desta deliberação à entidade. 
Por fim, diante da confirmação da irregularidade atinente à inabilitação indevida das licitantes, a cautelar deve ser confirmada no mérito (e não revogada, como propôs a unidade instrutora) , a exemplo dos Acórdãos 1.732/2021, 232/2022 e 970/2022, todos do Plenário.
Ante o exposto, voto por que o Tribunal adote o Acórdão que ora submeto à deliberação deste Colegiado. 
TCU, Sala das Sessões, em 14 de setembro de 2022.
Ministro BRUNO DANTAS 
Relator